ACORDAO-COMPLETO-2428660

ACÓRDÃO 2595/2020 ATA 37/2020 - PLENÁRIO

VISTOS, relatados e discutidos estes autos em que se apreciam embargos de declaração opostos por Antônio José Barbosa Campos Filho em face do Acórdão 2194/2020-TCU-Plenário, por meio do qual o Tribunal não conheceu de recurso de revisão interposto anteriormente contra o Acórdão 2637/2011-TCU-Plenário, que, por sua vez, o condenou, solidariamente com os demais responsáveis, ao ressarcimento do débito, aplicando-lhe, ainda, a multa prevista no art. 57 da Lei 8.443/1992, no valor de R$ 30.000,00,
ACORDAM os Ministros do Tribunal de Contas da União, reunidos em Sessão do Plenário, diante das razões expostas pelo Relator, em:
9.1. com fundamento nos arts. 32, inciso II, e 34 da Lei 8.443/1992, conhecer e rejeitar os presentes embargos de declaração, mantendo-se inalterado o Acórdão 2194/2020-TCU-Plenário;
9.2. dar ciência deste acórdão ao embargante.

Embargos de declaração opostos em face de decisão que não conheceu de recurso de revisão interposto anteriormente contra acórdão, que, por sua vez, condenou o embargante em débito e multa, no âmbito de tomada de contas especial instaurada diante de irregularidades verificadas na aplicação de recursos federais oriundos do Fundo de Manutenção e Desenvolvimento do Ensino Fundamental e de Valorização do Magistério (Fundef), exercícios de 1998 a 2001.

Município de Buriti/MA.

3. Embargante: Antônio José Barbosa Campos Filho (XXX.384.004-XX).

13.1. Ministros presentes: José Mucio Monteiro (Presidente), Walton Alencar Rodrigues, Benjamin Zymler, Augusto Nardes, Aroldo Cedraz, Ana Arraes, Bruno Dantas (Relator) e Vital do Rêgo.
13.2. Ministro-Substituto convocado: Augusto Sherman Cavalcanti.
13.3. Ministros-Substitutos presentes: Marcos Bemquerer Costa, André Luís de Carvalho e Weder de Oliveira.

ACORDAO-COMPLETO-2437542

Acórdão de Relação 3032/2020 - Plenário

Acórdão de Relação

Antônio José Barbosa Campos Filho

BRUNO DANTAS

Ministro Bruno Dantas.

Trata-se de embargos de declaração opostos por Antônio José Barbosa Campos Filho (peça 240) em face do Acórdão 2194/2020-TCU-Plenário, por meio do qual o Tribunal não conheceu de recurso de revisão interposto anteriormente contra o Acórdão 2637/2011-TCU-Plenário, que, por sua vez, o condenou, solidariamente com os demais responsáveis, ao ressarcimento do débito, aplicando-lhe, ainda, a multa prevista no art. 57 da Lei 8.443/1992, no valor de R$ 30.000,00.
Nesta oportunidade, o embargante alega que a deliberação embargada estaria eivada de omissão e obscuridade em relação ao argumento utilizado para fundamentar a hipótese de cabimento invocada na ocasião da interposição do recurso de revisão, qual seja, a insuficiência de documentos em que se tenha fundamento a decisão recorrida, prevista no inciso II do art. 35 da Lei 8.443/1992, especificamente o segundo núcleo do inciso.
Segundo o embargante, o argumento em relação ao qual o Tribunal fora omisso era que não havia, nos autos, elementos probatórios suficientes para a sua responsabilização pelo dano ao erário apurado, visto não ser ele o Tomador de Contas do Município, mas, tão somente, terceiro prestador de serviço de uma das empresas licitadas. Contudo, a decisão embargada teria, na visão do embargante, inobservado parte significativa dos argumentos apresentados. 
Alega que faltaria, no caso, a demonstração da relação de causalidade entre a conduta a ele imputada e o dano ao erário. Acrescenta que o débito teria sido imputado "não pela existência de provas inequívocas de inexecução contratual, mas, só, pela ausência de atesto aos documentos fiscais já emitidos". Assim, em vez de ter sido provada a inexecução do serviço, presumiu-se a não execução ante a ausência de atesto (peça 240, p. 10-11) .
A par desses argumentos, conclui que "não havia documentação hábil a comprovar que os serviços não foram prestados, a despeito da ausência de atesto nas notas fiscais" (peça 240, p. 12) .
Segundo o embargante, tampouco restaria demonstrada a existência de dolo ou culpa, pressupostos para a responsabilização.
Por fim, reapresenta argumentos de defesa constantes do recurso de revisão, quais sejam: (a) prejuízo do contraditório em decorrência do longo transcurso de tempo; (b) prescrição da pretensão punitiva; (c) inexistência de provas que atestassem a responsabilidade solidária; (d) prescrição da pretensão de ressarcimento ao erário.
Diante da pretensa relevância das questões aduzidas, o embargante finaliza o expediente com o seguinte pedido:
"a) que seja conhecido os presentes Embargos, ante a omissão contida no julgado recorrido, bem como, no seu mérito, pelo integral provimento, nos termos dos pedidos suplicados no Recurso de Revisão;
a) Pelo exposto, requer que este Colendo Tribunal de Contas acolhendo as preliminares aqui suscitadas, anule o Acórdão recorrido, tendo em vista os erros no procedimento que macularam esta Tomada de Contas Especial, ademais e sobretudo porque os fato imputados ao aqui recorrente já encontram-se eivados pela prescrição quinquenal;
b) Quanto as alegações de mérito, o se faz tão somente de maneira subsidiária, pugna-se pela exclusão da responsabilidade quanto ao sr. Antônio José Campos Filho, vez que não se estabeleceu o nexo de causalidade, tampouco a demonstração de dolo ou culpa, requisitos necessários para a responsabilização solidária do terceiro prestador de serviço; sobretudo porque os elementos probatórios acostados não eram suficientemente capazes de atestar a ocorrência de dano ao erário, com base entendimento consolidado no Acórdão nº 1637/2016 deste Tribunal de Contas.
c) Ainda subsidiariamente, caso não se entenda pela total exclusão da responsabilidade do ora recorrente, que sejam declarados prescritos os débitos já atingidos pela prescrição dos 10 anos, contando-se como prazo interruptivo a citação do recorrente;
d) que todas as publicações/notificações referente a este processo sejam feitas exclusivamente em nome do Dr. Aidil Lucena Carvalho, representante legal constituído nos autos."
É o relatório.

Aidil Lucena Carvalho (OAB/MA, 12.584) e outros, representando Antônio José Barbosa Campos Filho.

Procurador Marinus Eduardo De Vries Marsico.

TOMADA DE CONTAS ESPECIAL. FUNDEF. CONVERSÃO DE RELATÓRIO DE AUDITORIA. NÃO COMPROVAÇÃO DA BOA E REGULAR APLICAÇÃO DOS RECURSOS. DIVERGÊNCIA ENTRE O NOME DO FAVORECIDO E DO SUPOSTO FORNECEDOR. IRREGULARIDADE DAS CONTAS. DÉBITO. MULTA. RECURSO DE RECONSIDERAÇÃO. NEGATIVA DE PROVIMENTO. RECURSO DE REVISÃO. NÃO CONHECIMENTO POR AUSÊNCIA DOS REQUISITOS ESPECÍFICOS EXIGIDOS PELA ESPÉCIE RECURSAL. EMBARGOS DE DECLARAÇÃO. AUSÊNCIA DE CONTRADIÇÃO, OBSCURIDADE OU OMISSÃO. CONHECIMENTO E REJEIÇÃO.

TOMADA DE CONTAS ESPECIAL (TCE)

Secretaria de Recursos (Serur); Secretaria de Controle Externo de Tomada de Contas Especial (SecexTCE).

Trata-se de embargos de declaração opostos por Antônio José Barbosa Campos Filho em face do Acórdão 2194/2020-TCU-Plenário, por meio do qual o Tribunal não conheceu de recurso de revisão interposto anteriormente contra o Acórdão 2637/2011-TCU-Plenário, que, por sua vez, o condenou, solidariamente com os demais responsáveis, ao ressarcimento do débito, aplicando-lhe, ainda, a multa prevista no art. 57 da Lei 8.443/1992, no valor de R$ 30.000,00.
Nesta oportunidade, o embargante alega que a deliberação embargada estaria eivada de omissões e obscuridades, conforme exposto no relatório precedente.
II
Satisfeitos os requisitos atinentes à espécie, os presentes embargos devem ser conhecidos, com fundamento nos arts. 32, inciso II, e 34 da Lei 8.443/1992.
Dito isso, quanto ao mérito, não vislumbro as omissões e as obscuridades ventiladas.
Inicialmente, acerca dos mencionados vícios que fundamentam os presentes embargos, julgo relevante transcrever o seguinte excerto do elucidativo Acórdão 3339/2013-TCU-Primeira Câmara:
"A omissão para o acolhimento dos declaratórios é a que diz respeito à questão que deveria ter sido apreciada pelo colegiado mas não o foi. Não constitui omissão ou contradição a adoção de entendimento diverso do preferido pela parte, segundo seus próprios critérios de justiça e de acordo com sua particular interpretação das leis e da jurisprudência. Não há falar em omissão quando o acórdão analisa todas as questões submetidas a exame e as decide com base em teses jurídicas, jurisprudência, interpretação de leis e análise dos fatos que são diversos dos que os jurisdicionados entendem como mais adequados.
Pois bem, na visão do embargante, a decisão embargada teria sido omissa quanto ao argumento de que não havia, nos autos, elementos probatórios suficientes para a sua condenação, hipótese invocada para o conhecimento do recurso de revisão (inciso II do art. 35 da Lei 8.443/1992, especificamente o segundo núcleo do inciso) . Nesse contexto, não restaria demonstrada a relação de causalidade entre a conduta imputada ao embargante e o dano ao erário, bem como em relação a existência de dolo ou culpa, pressupostos para a responsabilização.
No entanto, verifico que esse argumento, a ausência de provas, foi adequadamente apreciado pela decisão embargada, não havendo, por conseguinte, a sustentada omissão.
Ocorre que, apesar de alegar a insuficiência de suporte documental da decisão condenatória, o embargante não demonstrou, naquela ocasião, o fato negativo sustentado. Esse argumento foi devidamente analisado nos itens 9 a 11 do voto condutor da decisão embargada, abaixo transcritos:
9. Contudo, apesar de o recorrente mencionar em tópico específico de admissibilidade a suposta falta de documentos probatórios da decisão, ele apresenta, na fundamentação do recurso, teses e argumentos recursais absolutamente distintos ou incompatíveis com hipótese de cabimento invocada, conforme se observa da delimitação do recurso apresentada no item 4 deste voto. 
10. Um único tópico do recurso faz menção à ausência de lastro probatório, mas tampouco nesse ponto são apresentados elementos pertinentes, de forma a fundamentar essa tese. Nesse tópico são aduzidos, em síntese, os seguintes argumentos (peça 224, p. 23-27) : 
10.1. à época, o recorrente era tão somente prestador de serviço das empresas licitadas; 
10.2. os atos praticados foram precedidos de boa-fé, com inexistência de dolo ou vontade deliberada de lesar o erário municipal; 
10.3. não se pode presumir a não execução do serviço, sobretudo quando há acostado aos autos mínimos indícios de que houve a devida prestação desses; 
10.4. não houve, no caso, demonstração dos elementos para a responsabilização, tais como dolo ou culpa, além do nexo de causalidade. 
11. Conforme se depreende do próprio ofício citatório (peça 70, p. 18-20) , a irregularidade imputada ao recorrente - ser beneficiário de pagamentos efetivados com divergência entre o nome do favorecido nos cheques e nome dos supostos fornecedores - foi justamente apurada com base em documentos (cópias dos cheques e das notas fiscais) , os quais são indicados na tabela acostada à peça 57, p. 52-56, o que demonstra a incompatibilidade lógica entre a hipótese de cabimento invocada (insuficiência de documentos) e a decisão desta Corte. 
Ademais, conforme informado no item 13 do voto condutor do acórdão embargado, não basta invocar, para fins de cabimento do recurso de revisão, hipótese legal compatível com a modalidade recursal. O recorrente deveria, além disso, demonstrar materialmente a hipótese aventada (Acórdão 1617/2018-TCU-Plenário, Rel. Ministro Benjamin Zymler) . E, no caso, conforme exposto na decisão embargada, trecho acima transcrito, o motivo pelo qual o embargante foi condenado - ser beneficiário de pagamentos efetivados com divergência entre o nome do favorecido nos cheques e nome dos supostos fornecedores - foi amplamente amparado por suporte documental acostado aos autos (cópias dos cheques e das notas fiscais) .
Inexiste, portanto, omissão que justifique o acolhimento dos presentes embargos.
Com relação à obscuridade, não obstante a menção expressa ao vício, o embargante não apresenta argumentos que fundamentem a tese recursal.
Como se sabe, a obscuridade embargável é a que decorre da falta de clareza na redação do julgado. Portanto, se o expediente busca suprir eventual falta de clareza, caberia ao embargante indicar em que ponto residiria a suposta obscuridade. Contudo, assim não procede, limitando-se a arguir o aludido vício.  
Ressalto que em decorrência do princípio da dialeticidade, todo o recurso deve ser argumentativo, dialético. O elemento razão é, portanto, imprescindível às peças de defesa, cabendo ao recorrente demonstrar o porquê de estar recorrendo, expondo os fundamentos de fato e de direito que justificam o erro da decisão. Torna-se necessária, assim, a impugnação específica dos fundamentos da decisão recorrida. A mera insurgência contra a decisão não é suficiente para o acolhimento dos embargos.
Expostas essas premissas acerca dos embargos, não verifico, no caso, qualquer dificuldade no entendimento do texto da deliberação que torne incompreensível o comando imposto ou a manifestação de vontade do Tribunal. 
Com efeito, os argumentos apresentados corroboram a constatação de que o embargante se insurge contra a processualística e o mérito da decisão deste Tribunal sem quaisquer fundamentos aptos a demonstrar qualquer omissão ou obscuridade, essencial à apreciação de embargos declaratórios, transmudando o objetivo estrito desta espécie processual em nova oportunidade recursal - o que é inaceitável.
Por fim, verifico que o embargante reproduz nos embargos os mesmos argumentos que haviam sido apresentados anteriormente no recurso de revisão. Contudo, o não conhecimento deste recurso pela decisão ora embargada impediu o exame de tais questões, as quais, por não apresentarem correlação com os vícios embargáveis, omissão, contradição e obscuridade, tampouco devem ser objeto novo exame e pronunciamento por parte desta Corte de Contas nesta ocasião.
De tal modo que, inexistindo quaisquer contradições, obscuridades, omissões ou quaisquer outros vícios a serem sanados na deliberação atacada, devem ser rejeitados os presentes embargos.
Ante o exposto, voto por que o Tribunal adote o Acórdão que ora submeto à deliberação deste Colegiado.
TCU, Sala das Sessões Ministro Luciano Brandão Alves de Souza, em 30 de setembro de 2020.
Ministro BRUNO DANTAS 
Relator